最高法院刑事判決　　　　　　一○○年度台上字第三二五二號
上　訴　人　台灣高等法院高雄分院檢察署檢察官
被　　　告　丁寵玲原姓名丁秀.
上列上訴人因被告偽造文書等罪案件，不服台灣高等法院高雄分
院中華民國九十九年一月二十日第二審更審判決（九十八年度上
更(一)字第一四八號，聲請簡易判決處刑案號：台灣高雄地方法院
檢察署九十四年度偵字第一二四六四、一四四八二號），提起上
訴，本院判決如下：
    主  文
原判決撤銷，發回台灣高等法院高雄分院。
    理  由
本件原判決以檢察官聲請簡易判決處刑意旨略稱：被告丁寵玲（
原姓名丁秀珠）與黃淑凰及黃淑凰之前夫紀榮洋，於民國九十三
年間共同經營「香盛堂法拍不動產資訊社」，被告因而知悉黃淑
凰之相關年籍資料等，竟意圖為自己不法之所有，於九十二年十
二月間某日，在其高雄市○○區○○路二段六十九之三號住處，
於台新國際商業銀行股份有限公司（下稱台新銀行）「Smart 隨
意金申請約定書」（下稱約定書）上，假冒黃淑凰之名義偽填其
姓名年籍資料等，並偽簽黃淑凰之署押於該約定書上，將之交予
台新銀行而為行使，使台新銀行人員陷於錯誤，於九十三年一月
六日以郵寄之方式，核發卡號為000-00-000000-0-00之現金卡（
下稱現金卡），被告即於「Smart 隨意金之金融卡及密碼領用證
明單」上偽簽黃淑凰署押及身分證號碼等資料，再轉交台新銀行
之承辦人員，足以生損害於黃淑凰及台新銀行。台新銀行於收到
該領用證明回執，於辦理新台幣（下同）二十萬元之額度並啟用
後，被告即持該現金卡先後提領如原判決理由欄一所示之款項。
嗣經台新銀行向黃淑凰催繳欠款，始發現上情等情。因認被告涉
犯刑法第二百十六條、第二百十條行使偽造私文書及同法第三百
三十九條第一項之詐欺取財罪嫌。惟經審理結果，不能證明被告
犯罪，因而維持第一審諭知被告無罪之判決，駁回檢察官在第二
審之上訴，固非無見。
惟查：(一)、無罪之判決，依刑事訴訟法第三百零八條之規定，亦
應記載其理由，故對於被告被訴之犯罪事實及卷內對其不利之證
據資料，如何不足以證明被告犯罪或其行為不罰，均應詳述其理
由，否則即有判決不載理由之違背法令。原審更審前判決認定被
告有檢察官所指之前揭犯行，係以訊據被告雖否認有上開犯行，
辯稱：係黃淑凰自己要申請貸款，因怕她丈夫知道，所以才請伊
代筆，並將帳單寄到伊住處云云。惟查黃淑凰指稱：……台新銀
行向伊催繳貸款之利息，伊起初誤為係汽車貸款而繳納二期（均
四千元），嗣伊查覺有異，迫於維持伊在銀行之信用再行繳納四
千元，並向該銀行查詢該筆貸款之資料，始知被告擅自填寫該約
定書等語，並提出安泰商業銀行匯款委託書二紙、台新銀行放款
本利收據一紙附卷為證；又告訴人台新銀行代理人吳旻聰於警詢
中指稱：被告於九十二年十二月二十三日，持黃淑凰之身分證影
本，以郵寄方式冒充黃女本人向該銀行借貸（信貸短放隨意金）
二十萬元。該貸款共分十二期攤還，每期應繳金額不一。被告尚
欠款十七萬一千元。該銀行因發現被告要求金融卡與密碼單送達
地址與黃淑凰之戶籍地不符，經該銀行員工外訪，詢問黃淑凰得
知係遭被告冒用資料等情甚詳；另被告於檢察官偵查中先則供稱
：申請書上黃淑凰之簽名非伊所簽，隨意金之金融卡郵寄送達簽
收單沒有見過，不是伊簽收的等語，嗣於第一審及原審更審前審
理中始供承：申請書上黃淑凰之簽名為伊所簽，並以前詞置辯，
被告所供述之內容前後不符，已有可疑；黃淑凰及被告分別為高
職、高中畢業，於九十三年間共同經營「香盛堂法拍不動產資訊
社」，有彼等警詢筆錄可稽，足證黃淑凰本身有能力在本件約定
書等文件上簽名，黃淑凰既非目不識丁之人，並不必要假手於被
告簽名，縱不讓其夫知有貸款之情事，儘可將帳單寄往被告住處
即可，何必要由被告代為簽名？又被告亦有相當之智識及社會經
驗，當知於上開約定書及簽收單簽名之利害關係，豈有黃淑凰要
求即貿然在約定書等相關文件上簽署其姓名之理（九十五年度上
訴字第二一五九號刑事判決理由欄貳、一）等情，為其主要論據
之一。而原審更審前判決所援引之上開證據資料是否屬實，其與
被告是否有檢察官所指之犯行攸關，自應詳予調查釐清論斷說明
。乃原審就上情未詳予調查研求，復未說明上開各情何以不能為
不利於被告認定之理由，致檢察官上訴意旨得據以指摘，其查證
未盡且理由欠備，遽行判決，難昭折服。(二)、依法應於審判期日
調查之證據雖已調查，而其內容未明瞭者，即與未經調查無異，
如遽行判決，仍屬應於審判期日調查之證據而未予調查，尚不得
遽對被告為有利或不利之認定。原判決為被告無罪之諭知，係援
引證人紀榮洋於事實審法院審理中證稱：申請現金卡時伊有在場
，是黃淑凰拿身分證讓伊及被告影印去辦理現金卡的，當時黃淑
凰本來想拿車去借錢，也是公司要週轉之用，而當時台新銀行辦
卡行員則於黃淑凰先行離去前，曾解說有兩種方式可辦理，一種
是拿車去借錢，一種是辦理現金卡，該行員說辦理現金卡取得款
項比較快，所以當時就決定辦理現金卡，黃淑凰是在聽完行員的
解釋後，說她要去接小孩，後續程序交給伊和被告處理，並叫在
場之被告代為填寫申請書……（原判決第八頁第二十一至二十七
行）等情，為其主要論據之一。然證人即台新銀行承辦本件現金
卡之職員章萊蒂於原審審理中證稱：本件現金卡是伊所承辦，這
個專案是以通訊的方式，是寄過去然後寄回來，不是到黃淑凰家
裡，伊很確定。伊確定這份申請書是該銀行將申請約定書寄到申
請人的通訊地點，再由申請人填載完成後，郵寄回銀行給伊，並
不是到申請人家裡簽訂的。簽約過程中伊沒有看過黃淑凰本人…
…（原審卷第一一五至一二一頁）等情，是否屬實。而苟章萊蒂
上開證述各情係屬事實，則紀榮洋前揭證述各情是否可採，即尚
非全無疑義，仍待調查釐清論斷說明。而上情與被告是否有檢察
官所指之犯行攸關，自應詳予調查研求論斷說明。乃原判決就上
情未詳予調查釐清，復就上情未說明其為如何斟酌取捨形成心證
之理由，逕援引紀榮洋非無疑義之證述各情，即為有利於被告之
論斷，致檢察官得執上情據以指摘，其查證未盡且理由欠備，遽
行判決，尚有未合。檢察官上訴意旨指摘原判決不當，尚非全無
理由。應將原判決撤銷，發回原審法院更為審判。又被告被訴涉
犯刑法第三百三十九條第一項詐欺取財罪嫌部分，雖屬刑事訴訟
法第三百七十六條第四款所規定不得上訴於第三審法院之案件。
然檢察官於聲請簡易判決處刑書指被告涉犯上開之罪，其與被告
涉犯之行使偽造私文書罪間，具有刑法修正前之牽連犯裁判上一
罪關係，檢察官復就原判決全部提起上訴。則被告涉犯上開二罪
間，是否具有刑法修正前之裁判上一罪關係之事實與適用法令之
當否不明，尚待事實審調查釐清，基於審判不可分原則，被告涉
犯詐欺取財罪嫌部分，應併予撤銷發回，附此敘明。
據上論結，應依刑事訴訟法第三百九十七條、第四百零一條，判
決如主文。
中    華    民    國  一○○  年    六    月   十六   日
                      最高法院刑事第一庭
                          審判長法官  董  明  霈  
                                法官  張  清  埤  
                                法官  張  祺  祥  
                                法官  張  春  福  
                                法官  段  景  榕  
本件正本證明與原本無異
                                      書  記  官  
中    華    民    國  一○○  年    六    月  二十三  日
                                                      K